---
title: "Verificación del Teorema Central del Límite con Distribución Multimodal"
author: "Melany Alexandra Ancco Guzman"
date: "`r Sys.Date()`"
output:
  html_document:
    theme: flatly
    highlight: tango
    toc: true
    toc_float: true
    number_sections: false
    code_folding: hide
---

```{r setup, include=FALSE}
knitr::opts_chunk$set(
  echo = TRUE,
  warning = FALSE,
  message = FALSE,
  fig.align = "center",
  fig.width = 8,
  fig.height = 5
)
library(ggplot2)
library(gridExtra)
library(kableExtra)
library(dplyr)
set.seed(2025)
```

## **Introducción**

El **Teorema Central del Límite (TCL)** es uno de los pilares de la inferencia estadística. Asegura que, **incluso si la población no es normal**, la distribución de las **medias muestrales** (`X̄` ) se aproxima a una **distribución normal** a medida que el tamaño de la muestra `n` aumenta.

En este trabajo, ponemos a prueba el TCL en el **escenario más desafiante**: una **distribución multimodal con tres picos**. Verificaremos dos propiedades clave:

-   **E(X̄) = μ** (la media de las medias muestrales iguala la media poblacional)

-   **Var(X̄) = σ² / n** (la varianza de las medias disminuye con `n`)

## **1. Población Multimodal (No Normal)**

Generamos una población de **10,000 observaciones** como mezcla de tres normales:

-   30%: `N(μ = -3, σ = 0.8)`

-   40%: `N(μ = 0, σ = 0.8)`

-   30%: `N(μ = 3, σ = 0.8)`

```{r}
generate_multimodal <- function(N) {
  group <- sample(c(1, 2, 3), size = N, replace = TRUE, prob = c(0.3, 0.4, 0.3))
  x <- ifelse(group == 1, rnorm(N, mean = -3, sd = 0.8),
              ifelse(group == 2, rnorm(N, mean = 0, sd = 0.8),
                                  rnorm(N, mean = 3, sd = 0.8)))
  return(x)
}

N_pop <- 10000
poblacion <- generate_multimodal(N_pop)
mu_pop <- mean(poblacion)
sigma2_pop <- var(poblacion)

# Gráfico estilizado
ggplot(data.frame(x = poblacion), aes(x)) +
  geom_histogram(aes(y = after_stat(density)), bins = 100, fill = "#3498db", alpha = 0.7, color = "white") +
  geom_density(color = "#e74c3c", size = 1.2) +
  geom_vline(xintercept = mu_pop, linetype = "dashed", color = "#2c3e50", size = 1) +
  labs(
    title = "Distribución Multimodal (Población)",
    subtitle = "Claramente no normal – tres modos bien definidos",
    x = "Valor", y = "Densidad"
  ) +
  theme_minimal(base_size = 12) +
  theme(
    plot.title = element_text(hjust = 0.5, size = 16, face = "bold"),
    plot.subtitle = element_text(hjust = 0.5, color = "gray50")
  )
```

> 🔴 La línea vertical roja marca **μ = `r round(mu_pop, 3)`**. La forma multimodal es evidente.

## **2. Simulación de Medias Muestrales**

-   **Tamaños de muestra**: `n = 2, 5, 10, 20, 30, 50, 100`

-   **Número de repeticiones**: `B = 5,000`

-   Para cada `n`, se generan `B` muestras y se calcula su media.

```{r}
ns <- c(2, 5, 10, 20, 30, 50, 100)
B <- 5000

resultados <- tibble()
for (n in ns) {
  medias <- replicate(B, mean(sample(poblacion, size = n, replace = TRUE)))
  tmp <- tibble(n = factor(n, levels = as.character(ns)), media_muestral = medias)
  resultados <- bind_rows(resultados, tmp)
}
```

## **3. Análisis Visual**

### **3.1. Histogramas por tamaño de muestra**

```{r}
ggplot(resultados, aes(x = media_muestral)) +
  geom_histogram(aes(y = after_stat(density)), bins = 50, 
                 fill = "#2ecc71", alpha = 0.7, color = "white") +
  facet_wrap(~n, labeller = label_bquote(n == .(n)), ncol = 3) +
  labs(
    title = "Distribución de las Medias Muestrales (X̄)",
    subtitle = "Convergencia hacia la normalidad a medida que n aumenta",
    x = "Media Muestral", y = "Densidad"
  ) +
  theme_minimal(base_size = 11) +
  theme(
    strip.background = element_rect(fill = "#3498db", color = "white"),
    strip.text = element_text(color = "white", face = "bold"),
    plot.title = element_text(hjust = 0.5, face = "bold"),
    plot.subtitle = element_text(hjust = 0.5, color = "gray50")
  )
```

> Para `n = 100`, la distribución ya es casi perfectamente normal.

### **3.2. Gráficos Q-Q (Normalidad)**

```{r}
qq_list <- lapply(ns, function(n_val) {
  datos <- filter(resultados, n == as.character(n_val))$media_muestral
  ggplot(data.frame(x = datos), aes(sample = x)) +
    stat_qq(color = "#3498db", size = 0.8) +
    stat_qq_line(color = "#e74c3c", lwd = 1.1) +
    ggtitle(paste("n =", n_val)) +
    theme_minimal() +
    theme(plot.title = element_text(face = "bold", size = 11))
})

do.call(grid.arrange, c(qq_list, ncol = 3))
```

> 🔵 Los puntos se alinean con la línea roja → normalidad confirmada para `n ≥ 30`.

## **4. Verificación Numérica**

Comparamos los valores **empíricos** (simulados) con los **teóricos**.

```{r}
resumen <- resultados %>%
  group_by(n) %>%
  summarise(
    media_empirica = mean(media_muestral),
    var_empirica = var(media_muestral),
    .groups = "drop"
  ) %>%
  mutate(
    n_num = as.numeric(as.character(n)),
    mu_teorico = mu_pop,
    var_teorica = sigma2_pop / n_num
  )

resumen %>%
  select(n, media_empirica, mu_teorico, var_empirica, var_teorica) %>%
  kable(
    caption = "Comparación: Valores Empíricos vs. Teóricos",
    col.names = c("n", "E(X̄) empírico", "μ teórico", "Var(X̄) empírico", "σ²/n teórico"),
    digits = 4,
    align = "c"
  ) %>%
  kable_styling(bootstrap_options = c("striped", "hover", "condensed"), full_width = FALSE)
```

> La coincidencia es notable, especialmente para `n ≥ 20`.

## **5. Conclusión**

-   La distribución **multimodal** (no normal) **no impide** que el TCL se cumpla.

-   Las medias muestrales **convergen a una normal** a medida que `n` crece.

-   Se verifican **E(X̄) ≈ μ** y **Var(X̄) ≈ σ² / n** con alta precisión.

-   Esto demuestra la **robustez y universalidad del Teorema Central del Límite**.

> **El TCL no requiere normalidad en la población. Solo requiere muestras aleatorias e independientes, y un tamaño de muestra suficientemente grande.**
